臺灣高等法院臺中分院民事判決　　　　 96年度上易字第170號
上　訴　人　乙○○
訴訟代理人　甲○○
被　上訴人　丙○○
訴訟代理人　朱慧真律師
被　上訴人　莊為騰（即莊啟龍）
上列當事人間請求確認所有權存在等事件，上訴人對於中華民國
96年4月13日台灣彰化地方法院第一審判決（95年度訴字第1008
號），提起上訴，本院於96年7月10日言詞辯論終結，判決如下
：
    主  文
上訴駁回。
第二審訴訟費用由上訴人負擔。
    事實及理由
一、按第三人就執行標的物有足以排除強制執行之權利者，得於
    強制執行程序終結前，向執行法院對債權人提起異議之訴，
    強制執行法第15條前段定有明文，是第三人異議之訴應於強
    制執行程序終結前提起。次按確認法律關係之訴，非原告有
    即受確認判決之法律上利益者，不得提起之，民事訴訟法第
    247條第1項亦有規定，如原告係主張強制執行程序中之拍賣
    有無效之情形，求為確認執行債務人與拍定人之買賣關係不
    存在者，若有即受確認判決之法律上利益者，縱於拍賣執行
    程序終結後始提起，亦非法所不許，此與第三人異議之訴有
    別。本件上訴人於台灣彰化地方法院（下稱彰化地院）94年
    度執字第3331號強制執行事件（下稱系爭執行事件）拍賣執
    行程序終結後起訴，請求確認系爭執行事件中，如原判決附
    圖（下稱附圖）所示，坐落彰化縣員林鎮○○○段69地號土
    地（下稱69地號土地）上，編號 B棟，門牌號碼彰化縣員林
    鎮大峰巷151號，面積100.67平方公尺加強磚造1層住宅建物
    （下稱系爭建物）所有權應有部分 1/2所為之拍買無效，即
    被上訴人間就系爭建物之買賣關係不存在，及確認上訴人就
    系爭建物所有權應有部分 1/2存在。經核上訴人係提起確認
    之訴，而非第三人異議之訴，非必於強制執行程序終結前提
    起，是被上訴人丙○○辯稱上訴人未於強制執行程序終結前
    提起，本件起訴不合法云云，尚屬誤會。
二、上訴人起訴主張：系爭建物原為被上訴人莊為騰之母莊李美
    玉單獨所有，莊李美玉於民國92年9月2日出具切結書，將系
    爭建物所有權應有部分 1/2讓與上訴人，並經民間公證人認
    證，上訴人已取得所有權應有部分1/2。莊為騰於95年5月22
    日就69地號土地與財政部國有財產局臺灣中區辦事處彰化分
    處（下稱國有財產局）訂立國有基地租賃契約書，並於95年
    6月1日與上訴人就69地號土地訂立分管協議書，上訴人復於
    同日向國有財產局申請分戶換約。嗣莊李美玉於95年 8月28
    日死亡，系爭建物其餘所有權應有部分 1/2由莊為騰繼承，
    詎國有財產局竟於95年10月13日通知上訴人，謂系爭建物業
    於95年 1月24日由丙○○拍定取得所有權，准其承租69地號
    土地。惟執行法院未查明房屋所有權之歸屬，將系爭建物誤
    為債務人莊為騰所有，予以拍賣，而由丙○○拍定，已侵害
    上訴人之所有權。爰求為判決：（一）確認系爭執行事件中
    ，就系爭建物所有權應有部分 1/2所為之拍賣無效，即被上
    訴人間就系爭建物之買賣關係不存在；（二）確認上訴人就
    系爭建物所有權應有部分1/2存在。
三、被上訴人丙○○以：系爭建物為附圖所示編號 B棟建物無誤
    ，亦即稅籍編號 00000000000號建物，於拍定前係莊為騰與
    莊建東共有，所有權應有部分各 1/2。系爭執行事件程序進
    行中，莊為騰曾於94年 3月22日具狀陳稱系爭建物為其與莊
    建東共有，足見莊李美玉就系爭建物無所有權；另依系爭執
    行事件查封筆錄及系爭建物稅籍資料可知，莊李美玉未將系
    爭建物所有權應有部分 1/2交付上訴人占有使用，而莊李美
    玉出具之切結書，公證人僅就簽名認證，未就內容認證，且
    該切結書僅具債權效力，係供上訴人向國有財產局承租69地
    號土地之用，上訴人未取得系爭建物之事實上處分權，復未
    於系爭執行事件異議，自不得依該切結書對抗丙○○。系爭
    執行事件之拍賣有效，丙○○已取得系爭建物之所有權等語
    ，資為抗辯。被上訴人莊為騰則同意上訴人之主張。
四、民事訴訟法第247條第1項所謂即受確認判決之法律上利益，
    係指因法律關係之存否不明確，致原告在私法上之地位有受
    侵害之危險，而此項危險得以對於被告之確認判決除去之者
    而言（參照最高法院42年台上字第1031號判例）。是原告提
    起確認之訴，須原告有即受確認判決之法律上利益始可，因
    此須： （1）法律關係之存否不明確，所謂法律關係之存否
    不明確，係指法律關係之存否處於不明確之狀態，而當事人
    兩造就其存否發生爭執者而言，則法律關係之存否為兩造所
    不爭執者，自不許提起。 （2）法律關係之不明確致原告在
    私法上地位有受侵害之危險，法律關係之存否，與原告在私
    法上之地位無關者，原告在私法上之地位，既無受侵害之虞
    ，自不許提起無益的確認之訴。 （3）前述危險有即時以確
    認判決除去之必要，法院以確認判決確定該法律關係之存否
    ，得除去原告在私法上地位所受侵害之危險，始能認為原告
    有即受確認判決之法律上利益，若縱經法院判決確認，亦不
    能除去此項危險者，自無仍許原告提起確認之訴之餘地。又
    原告有無即受確認判決之法律上利益，應以事實審言詞辯論
    終結時之狀態決之，原告起訴時，雖有即受確認判決之法律
    上利益，然至事實審言詞辯論終結時，此項法律上之利益已
    不存在者，法院仍應認原告之訴不備確認之訴之要件，以判
    決駁回之。本件上訴人對莊為騰訴請確認系爭執行事件中，
    就系爭建物所有權應有部分 1/2所為之拍賣無效；上訴人就
    系爭建物所有權應有部分 1/2存在，莊為騰承認上訴人主張
    之上開法律關係，則上訴人所主張系爭執行事件中，就系爭
    建物所有權應有部分 1/2所為之拍賣無效；上訴人就系爭建
    物所有權應有部分 1/2存在等法律關係，在上訴人與莊為騰
    間即無爭執，該法律關係在上訴人與莊為騰間並無不明確，
    且系爭建物已經於系爭執行事件拍賣由丙○○取得，上訴人
    主張之系爭建物所有權應有部分 1/2無受莊為騰侵害之虞，
    上訴人對莊為騰提起本件確認之訴，自無即受確認判決之法
    律上利益，上訴人此部分請求無保護之必要，應予駁回。
五、以下之事實為上訴人與丙○○所不爭執：
（一）如附圖所示編號 B棟建物，未辦理所有權第一次登記，於
      系爭執行事件中暫編為 367建號，彰化地院以系爭建物為
      莊為騰、莊淙竣所有應有部分各 1/2查封拍賣，為丙○○
      於95年1月24日拍定。
（二）莊為騰之母莊李美玉於92年9月2日出具切結書（下稱系爭
      切結書）表明將69地號土地上之建物權利範圍 1/2讓渡予
      上訴人，系爭切結書經民間公證人認證其簽名，嗣莊李美
      玉於95年8月28日死亡。
（三）上訴人以系爭切結書與莊為騰共同向國有財產局申請承租
      69地號土地，經國有財產局於95年 5月22日核准，訂立國
      有基地租賃契約書，之後國有財產局以95年10月13日台財
      產中彰二字第0950007830號函以系爭建物已於95年 1月24
      日由丙○○買得，撤銷上訴人與莊為騰承租之許可。
六、本件上訴人主張系爭建物原為莊李美玉單獨所有，嗣於92年
    9月2日出具切結書，將系爭建物所有權應有部分 1/2讓與上
    訴人，並經民間公證人認證，上訴人已取得所有權應有部分
    1/2 ；丙○○則以系爭建物於拍定前係莊為騰與莊建東共有
    ，所有權應有部分各 1/2，由丙○○於系爭執行事件拍定取
    得所有權置辯。是本件爭點即在於上訴人拍定前是否已取得
    系爭建物所有權應有部分1/2。
七、上訴人係以系爭切結書主張莊李美玉已將系爭建物所有權應
    有部分 1/2讓與伊，系爭切結書載明莊李美玉將69地號土地
    上面積 76.64平方公尺建物即門牌號碼彰化縣員林鎮大峰里
    大峰巷151號權利範圍1/2讓渡上訴人，莊李美玉切結該建物
    確由其本人自建等語。而依附圖所示，69地號土地上除系爭
    建物外，並無其他建物存在，69地號土地上既僅有系爭建物
    ，則系爭切結書所謂69地號土地上之建物自係指系爭建物而
    言，自不能因系爭切結書將系爭建物之面積100.67平方公尺
    誤載為 76.64平方公尺，而認兩者係不同建物，丙○○否認
    系爭切結書所載之建物係系爭建物，自無可採。又系爭執行
    事件所查封拍賣之建物，經原審法院向彰化縣稅捐稽徵處員
    林分處函查其納稅義務人歷年來變動情形，其中稅籍號碼00
    000000000號建物原納稅義務人為莊深城，74年7月間因繼承
    釐正為莊建東（即莊淙竣）、莊啟龍（即莊為騰）持分各1/
    2，嗣於95年1月間由丙○○拍定取得，為目前納稅義務人；
    稅籍號碼00000000000號建物原納稅義務人為莊鎮華，62年9
    月間因繼承釐正為莊李美玉、莊建東、莊啟龍、莊幸娟及莊
    幸蓉持分各1/5，嗣於95年1月間由丙○○拍定取得，為目前
    納稅義務人，此有該分處96年1月24日彰稅員分二密字第096
    2002483 號函在卷可稽（附原審卷第74頁），可見系爭建物
    係屬稅籍號碼 00000000000號建物之一部分，其納稅義務人
    在系爭執行事件拍定前為莊為騰、莊淙竣，此正與系爭建物
    原由莊李美玉之債權人聲請彰化地院 93年度執字第16874號
    查封拍賣莊李美玉之應有部分1/5，莊為騰、莊淙竣於94年3
    月22日聲明異議，主張系爭建物為莊為騰、莊淙竣所共有，
    持分各 1/2，此有彰化縣稅捐稽徵處員林分處房屋稅籍證明
    書及92年彰化縣稅捐稽徵處房屋稅繳款書可證等語相符（聲
    明異議狀影本附原審卷第75至77頁），上訴人否認系爭建物
    之稅籍號碼為00000000000號，要無足取。
八、上訴人係以系爭切結書主張系爭建物為莊李美玉所有，莊李
    美玉於92年 9月2日將系爭建物所有權應有部分1/2讓與上訴
    人，上訴人已取得所有權應有部分 1/2等情，而系爭切結書
    載明莊李美玉將系爭建物之權利 1/2讓渡上訴人，故系爭切
    結書雖能證明莊李美玉有同意將系爭建物所有權應有部分1/
    2 讓與上訴人，但上訴人能否取得系爭建物所有權應有部分
    1/2，仍須莊李美玉有取得系爭建物所有權應有部分1/2，莊
    李美玉始能將系爭建物所有權應有部分 1/2讓與上訴人，是
    單憑系爭切結書尚無法認定上訴人有取得系爭建物所有權應
    有部分 1/2。系爭建物並未辦理所有權第一次登記，無法辦
    理移轉登記由他人取得建物所有權，其所有權即應歸出資興
    建者原始取得。上訴人就系爭建物是否為莊李美玉所建，僅
    提出系爭切結書有載明莊李美玉切結系爭建物為其所建外，
    並未能提出其他證據以資證明，本院自不能僅依莊李美玉生
    前之保證即認系爭建物為其所建；且就系爭建物係由何人所
    蓋？莊為騰於本院 96年6月13日準備程序時係指稱：系爭建
    物係伊祖父莊深城所建，在伊小孩時就有該建物等語（見本
    院卷第26頁），莊為騰此部分所述，經核與系爭建物原納稅
    義務人為莊深城，於 74年7月間變更為莊為騰、莊淙竣相符
    ，自可採信，系爭切結書所載系爭建物係由莊李美玉自建，
    應與事實不符。再系爭建物之納稅義務人於 74年7月間，因
    繼承釐正為莊為騰、莊淙竣，應有部分各 1/2，足見系爭建
    物於原始所有人莊深城死亡後，係由莊為騰、莊淙竣於74年
    7 月間，因分割繼承而成為所有人，此亦與莊為騰、莊淙峻
    於 94年3月22日具狀向彰化地院表明系爭建物為渠等所共有
    ，應有部分各1/2等語相符，莊為騰雖否認94年3月22日之聲
    明異議狀為其所遞狀，但該聲明異議狀係為莊為騰、莊淙竣
    之利益所為，莊為騰豈有不知情之理，莊為騰卻謂伊不知何
    人遞狀，已有違常情，且系爭建物之查封登記函原係記載查
    封莊李美玉之應有部分 1/5，後因莊為騰、莊淙竣之聲明異
    議，更正為莊為騰、莊淙竣應有部分各 1/2（原係由莊李美
    玉之債權人聲請強制執行，之後莊為騰、莊淙竣之債權人亦
    併案聲請），更正後之拍賣公告，彰化地院均有寄給莊為騰
    、莊淙竣及莊李美玉，莊為騰、莊淙竣及莊李美玉就系爭建
    物之拍賣公告係記載莊為騰、莊淙竣所有，應有部分各 1/2
    ，均無任何異議，益證 94年3月22日聲明異議狀所載內容與
    事實並無不符，況莊為騰於原審審理時承認 94年3月22日聲
    明異議狀之印文為真正（見原審卷第69頁），依民事訴訟法
    第358條第1項之規定，應推定該書狀為真正，自無從否認該
    書狀之內容。再莊為騰之父即莊李美玉之夫莊鎮華依彰化縣
    稅捐稽徵處員林分處96年1月24日彰稅員分二密字第0962002
    483 號函所載「稅籍號碼0000000000號建物原納稅義務人為
    莊鎮華，62 年9月間因繼承釐正為莊李美玉、莊建東、莊啟
    龍、莊幸娟及莊幸蓉（持分各1/5）」等語，應係於62年9月
    間死亡，其遺產由莊為騰、莊淙竣、莊李美玉、莊幸娟、莊
    幸蓉共同繼承，此與系爭建物係莊深城所建，莊深城於74年
    7 月間死亡，由莊為騰、莊淙竣分割繼承不同，由莊深城係
    74年7月間死亡，莊鎮華係62年9月間死亡，顯然莊鎮華早於
    其父莊深城死亡，莊深城之遺產自無從由莊鎮華繼承再轉由
    莊李美玉繼承，莊李美玉亦無從依民法第1148條代位繼承之
    規定，代位繼承莊鎮華對莊深城之應繼分。是莊李美玉對系
    爭建物無任何權利存在，莊李美玉自無從將系爭建物所有權
    應有部分 1/2讓與上訴人，上訴人即無因莊李美玉出具系爭
    切結書表明將系爭建物所有權應有部分 1/2讓與上訴人而取
    得系爭建物所有權應有部分1/2。
九、上訴人以系爭切結書主張其係系爭建物之所有權人，與莊為
    騰共同向國有財產局承租系爭建物之基地即69地號土地，經
    國有財產局核准，雙方於95年 5月22日訂立國有基地租賃契
    約書，嗣國有時產局發覺系爭建物早於95年 1月24日由丙○
    ○拍定取得，乃撤銷上訴人與莊為騰之承租許可。惟上訴人
    並未因莊李美玉出具系爭切結書而取得系爭建物所有權應有
    部分 1/2，自不能因國有財產局未詳細審核系爭切結書內容
    之真意性，及上訴人是否確為系爭建物之所有人，誤認上訴
    人係系爭建物所有人而准上訴人承租69地號土地，遽認上訴
    人為系爭建物之所有人，本院就系爭建物所有權之認定，並
    不受國有財產局核准上訴人承租69地號土地之影響，上訴人
    以國有財產局已核准其承租69地號土地主張系爭建物係其所
    有，應有部分為1/2，顯係導果為因，委無可採。
十、莊為騰系爭建物所有權應有部分 1/2係自莊深城取得，與莊
    李美玉無關，且莊為騰系爭建物所有權應有部分1/2已於 95
    年1月24日拍定由丙○○取得，莊李美玉則在拍定後之95年8
    月28日死亡，上訴人認彰化地院所拍賣莊為騰之系爭建物所
    有權應有部分 1/2係繼承自莊李美玉，並無理由，而彰化地
    院係查封拍買莊為騰、莊淙竣系爭建物所有權應有部分各1/
    2 ，是無從逕認莊為騰為彰化地院查封拍賣之系爭建物所有
    權應有部分 1/2即係上訴人所主張自莊李美玉受讓之應有部
    分 1/2，上訴人請求確認莊為騰與丙○○就系爭建物之買賣
    關係不存在，應有未洽。
十一、綜上所述，上訴人對被上訴人訴請確認系爭執行事件中，
      就系爭建物所有權應有部分 1/2所為之拍賣無效，即被上
      訴人間就系爭建物之買賣關係不存在；及上訴人就系爭建
      物所有權應有部分 1/2存在。就莊為騰部分尚無確認判決
      之法律上利益，不能准許，此部分原判決為上訴人敗訴之
      判決，理由雖有未當，但結論尚無不合；丙○○部分因彰
      化地院查封拍賣莊為騰系爭建物所有權應有部分 1/2由丙
      ○○拍定取得，並無不當，彰化地院非拍賣第三人之財產
      ，拍賣即無無效之原因，且上訴人未因莊李美玉出具系爭
      切結書而取得系爭建物所有權應有部分 1/2，此部分原判
      決駁回上訴人之請求，核無違誤。上訴意旨指摘原判決不
      當，求予廢棄改判，為無理由，應予駁回。本件事證已臻
      明確，兩造其餘攻擊防禦方法均對判決結果不生影響，爰
      不逐一論述。
十二、據上論結，本件上訴為無理由，依民事訴訟法第449條第1
      項、第2項、第78條判決如主文。
中　　華　　民　　國　　96　　年　　7 　　月　　24　　日
                  民事第四庭    審判長法　官  黃斐君
                                      法　官  張浴美
                                      法　官  陳蘇宗
以上正本係照原本作成。
不得上訴。
                                      書記官  林振甫
中　　華　　民　　國　　96　　年　　7 　　月　　26　　日
                                                      Ｍ
